【裁判字號】    99,交聲,2500
【裁判日期】    990917
【裁判案由】    聲明異議
【裁判全文】
臺灣高雄地方法院交通事件裁定        99年度交聲字第2500號
原處分機關  高雄市政府交通局
異  議  人
即受處分人  鵬雲企業有限公司
代  表  人  王  鵬
上列受處分人因聲明異議案件，對於高雄市政府交通局99年8 月
30日所為之處分（原處分：高市交裁字第裁32-BO0000000號），
聲明異議，本院裁定如下：
    主  文
原處分撤銷。
鵬雲企業有限公司不罰。
    理  由
一、原處分意旨略以：異議人即受處分人鵬雲企業有限公司係車
    牌號碼622-ETA 普通重型機車車主，該機車之駕駛人於民國
    99年8 月8 日凌晨4 時4 至6 分，以危險方式在高雄市○○
    路、四維路駕駛，違反道路交通管理處罰條例第43條第4 項
    之規定，應吊扣該機車牌照3 個月等情。
二、異議意旨略以：異議人即受處分人鵬雲企業有限公司以機車
    出租為業，牌照號碼622-ETA 號機車係由吳怡萱於99年8 月
    6 日下午8 時向異議人承租，99年8 月16日下午8 時返還，
    上開承租人於出租期間即99年8 月8 日凌晨4 時4 分許以危
    險方式在道路上駕駛汽車之違規，非異議人所能監督，爰依
    法爰聲明異議，請求撤銷原處分等語。
三、經查：
 (一) 本件異議人係租車業者，於99年8 月6 日下午8 時將上揭機
    車出租予吳怡萱使用，歸還時間為99年8 月16日下午8 時，
    吳怡萱佔有該車期間，該車駕駛人以危險方式駕駛，為警製
    單逕行舉發，並經查明車籍為異議人所有後，逕處以吊扣該
    機車牌照3 個月，嗣經高雄市政府交通局據以裁罰等情，有
    機車租賃切結書、高雄市政府警察局舉發違反道路交通管理
    事件通知單、高雄市政府交通局裁決書附卷可稽，堪認屬實
    。
 (二) 又按汽車駕駛人，駕駛汽車在道路上蛇行，或以其他危險方
    式駕車者，處新臺幣6000元以上2 萬4000元以下罰鍰，並當
    場禁止其駕駛；汽車駕駛人有第1 項第1 款之行為者，並吊
    扣該汽車牌照3 個月，道路交通管理處罰條例第43條第1 項
    第1 款、第4 項分別定有明文。依此條文規定，如汽車駕駛
    人係駕駛自己汽車而有上開違規行為，除受罰鍰外，並應受
    吊扣汽車牌照3 個月之處分，自無疑義。至於該汽車非駕駛
    人所有時，則該汽車所有人是否仍為受罰主體？就法條文義
    解釋而言，所謂「吊扣『該』汽車牌照」，自係指「該危險
    駕駛之汽車牌照」，而汽車駕駛人非必為汽車所有人，為一
    般社會常態，法文既非明定「吊扣該駕駛人所有之汽車牌照
    」，則不問汽車駕駛人與汽車所有人是否為同一人，自均應
    加以處罰。再由同條第4 項後段規定「經受吊扣牌照之汽車
    『再次提供』為違反第1 項第1 款或前項行為者，沒入該汽
    車」為體系上之觀察，益見本條項汽車所有人不以與汽車駕
    駛人為同一人為限，否則即無「提供」或「再次提供」之可
    言。又自立法意旨觀之，汽車駕駛人有危險駕車行為，嚴重
    危害道路交通安全，甚且可能涉及刑法公共危險罪責，情節
    非輕。是除處以高額罰鍰並當場禁止其駕駛外，另應吊扣該
    危險駕駛車輛之汽車牌照3 個月，以此方式，督促汽車所有
    人勿輕易提供車輛與可能危險駕駛之人，藉以遏止嚴重違規
    ，確保公眾生命、身體、財產之安全。據此，本條項關於吊
    扣汽車牌照之處罰，自不以汽車駕駛人與汽車所有人係同一
    人為限，縱汽車所有人另有其人，仍應為本條項所規範之受
    罰主體。
 (三) 惟按「違反行政法上義務之行為非出於故意或過失者，不予
    處罰」，行政罰法第7 條著有明文。此項實體法上責任成立
    之條件，除有明文規定，得因程序要件不備而無庸審酌外，
    本宜一體適用。因此，上開吊扣汽車牌照之處罰雖以汽車所
    有人為受罰主體，但仍須汽車所有人對於提供車輛給汽車駕
    駛人使用有故意或過失為限。如汽車所有人自己即為危險駕
    駛之行為人，其有可歸責之原因，自不待言。如汽車所有人
    非汽車駕駛人，即應探究該提供汽車之行為是否有可歸責之
    原因，否則，自不能令汽車所有人因汽車駕駛人個人恣意違
    規行為，即連坐受罰。實務上主管之交通部亦認為：「小客
    車租賃業者，依汽車運輸業管理規則第100 條、第101 條規
    定，將出租車輛交付租車人使用，租車人違反道路交通管理
    事件，如經查明係應歸責於車輛駕駛人者，同意業者得依道
    路交通管理處罰條例第85條規定，檢具汽車出租單影本到案
    ，告知違規駕駛人姓名、住址，具結後據以取回被扣『代保
    管物件』」（參交通部78年9 月20日（78）交路字第026492
    號函文），亦以歸責原因之有無判斷其責任歸屬。本件受處
    分人非汽車駕駛人，自仍應有故意或過失之可歸責原因，始
    得據以裁罰。而出租車輛供他人使用，就出租者而言，以昂
    貴汽車供他人使用，與賺取之租費顯不相當，而不法之徒利
    用人頭租用車輛，作為犯罪工具，藉以掩人耳目，時有所聞
    ，情節較輕者或未愛惜車輛，恣意使用，亦屬常見；就租用
    者而言，汽車非自己通常使用，如出租者貪圖利潤，未適當
    維護保養，極易發生意外不測，甚至危及其他用路人之人身
    安全，均屬頗有風險，是其雙方應有何種權利義務關係，本
    宜立法規制，適切管理。然相類法令規範目前尚付諸闕如，
    自僅能委由私法自治，藉由雙方租賃契約，以釐清權義歸屬
    。
 (四) 本件依異議人所提出之機車租賃切結書，其上載明：「持有
    機車駕照借車人若將該租賃機車轉借予無照者騎乘如酒後駕
    車、或飆車、懸掛他牌、違規行駛事件借車人將負起公共危
    險罪（服刑）及罰款（30000 ）... 本切結書在歸還機車之
    後於出借期間如發生任何法律問題、交通違規、合與借車人
    之租車期間相符、借用人必須負全部民刑事法律責任」，有
    該機車租賃切結書附卷可參；異議人於出租上開車輛時，亦
    要求承租人吳怡萱提供普通重型機車之汽車駕駛執照供其檢
    驗，此則有吳怡萱中華民國交通部製發汽車駕駛執照影本在
    卷可稽。異議人出租車輛供他人使用，既乏法令明文規範，
    形式上僅能以此種租車切結及檢核證件之方式規範承租人，
    對於租用人在外駕車行為，實難以預防或監督，是除別有事
    證外，自難遽認異議人有何故意或過失之可歸責原因。況查
    道路交通管理處罰條例第43條第4 項規定吊扣3 個月汽車（
    機車）牌照之目的，係在預防具有高度危險駕駛之行為人再
    犯而危及其他人之安全，所為之加重處罰。因而汽車（機車
    ）駕駛人與汽車（機車）所有人非同一人，而違反上開規定
    時，如對汽車（機車）所有人裁處上開吊扣汽車（機車）牌
    照之處分並不能達到上開預防效果，自無對非駕駛人之汽車
    所有人裁處吊扣汽車（機車）牌照之必要。
四、綜上所述，本件異議人並非上開違規之汽車駕駛人，且異議
    人已盡審核承租人是否考領有合法駕駛執照，復於租賃切結
    書上明文約定承租人應遵守交通法規，是異議人對實際駕駛
    人之違規，並無故意、過失，亦無可歸責之原因。從而，原
    處分機關未審酌前情，逕以車輛所有人即異議人為裁罰對象
    ，即有未洽，本件異議人之異議為有理由，自應由本院將原
    處分撤銷，並為異議人不罰之諭知，以資適法，爰裁定如主
    文第一、二項所示。
據上論斷，應依道路交通案件處理辦法第20條前段，裁定如主文
。
中    華    民    國    99    年    9     月    17    日
                  交通法庭    法  官  蔡書瑜
以上正本證明與原本無異。
如不服本裁定，應於收受送達後5 日內向本院提出抗告狀。
中    華    民    國    99    年    9     月    17    日
                              書記官  林玉珊

司法院資訊處製作；財團法人民間司法改革基金會備份。
